【裁判字號】    90,訴,77
【裁判日期】    900614
【裁判案由】    偽造文書
【裁判全文】
臺灣宜蘭地方法院刑事判決                              九十年度訴字第七七號
    公  訴  人  臺灣宜蘭地方法院檢察署檢察官
    被      告  乙○○
                丁○○
    共      同
    選任辯護人  楊冀華律師
右列被告因偽造文書案件，經檢察官提起公訴（八十九年度偵字第二五００號），本
院判決如左：
    主  文
乙○○、丁○○共同行使明知為不實之事項，而使公務員登載於職務上所掌之公文書
，足以生損害於公眾及他人，各處有期徒刑伍月，如易科罰金，以參佰元折算壹日。
補發之「乙○○」建物所有權狀壹只沒收之。
    事  實
一、乙○○與丁○○係夫妻，均明知登記為乙○○與其弟林文漢所共有，位於地號為
    宜蘭縣宜蘭市○○段巽門小段三十之二號土地上建物（一三六一建號），門牌號
    碼為宜蘭縣宜蘭市○○路八十八號之建物所有權狀，係由其母丙○○○保管，並
    未遺失，竟基於使公務員為不實之登載之犯意聯絡，由乙○○委任知情之丁○○
    於民國八十九年二月十日將上開地號上建物其應有部分，向宜蘭縣宜蘭地政事務
    所佯稱建物所有權狀遺失，於土地登記申請書記載「書狀補給」，於書狀補給保
    管理由書記載「保管不慎遺失」而申請補發，經該地政事務所公務員，依法公告
    ，期滿無人異議後，使地政事務所不知情公務員於同年三月十四日，於登載代表
    建物權利書狀滅失意義之「書狀補給」之不實事項，於其職務上所掌之建物異動
    清冊公文書上，並據此發給所有權狀，致生損害於地政機關對於建物登記事務之
    登載、發給所有權狀之正確性及丙○○○。事後再持新補發之建物所有權狀，辦
    妥登記之後，於同年三月十五日，將上開建物應有部分辦理贈予過戶給丁○○，
    而行使之。
二、案經丙○○○訴由台灣宜蘭地方法院檢察署檢察官偵查起訴。
    理  由
一、訊之被告乙○○、丁○○坦承有於右揭時地向宜蘭縣宜蘭地政事務所，以遺失為
    由申請補發如事實欄所指之建物所有權狀，並於辦妥登記之後，將該建號建物屬
    乙○○應有部分贈予給丁○○等情，惟矢口否認有何使公務員登載不實之犯行，
    乙○○辯稱：伊從來沒有回家過，一直在外地工作，他們辦什麼事情，均不清楚
    ，伊只是要丁○○去詢問房子事云云。丁○○辯稱：伊只是向地政事務所詢問要
    如何辦理過戶贈與，並依其指示辦理，伊從未看過所有權狀云云。二人並均辯稱
    ：實不知上開權狀係由告訴人丙○○○保管，且重複請領權狀之行為，於地政事
    務所對不動產管理之正確性不生影響等語。經查：
  （一）本件被告乙○○、丁○○如何明知將上開建物所有權狀係由告訴人丙○○○
        保管，仍佯稱遺失而向宜蘭縣宜蘭地政事務所申請補發等情，業據告訴人丙○○○指訴明確，並有土地登記書、書狀補給登記理由書、印鑑證明影本、
        切結書、乙○○、林文漢、丁○○建物所有權狀影本、贈與所有權移轉契約
        書、建物異動清冊、異動索引等附卷可稽。
  （二）乙○○曾於八十年間以上開建物向第一商業銀行股份有限公司（下稱第一銀
        行）辦理貸款新台幣（下同）四百萬元，有上開建物登記謄本、借據可證，
        且被告乙○○與丁○○亦均自承知悉辦理貸款之事。衡情被告乙○○於擔保
        借款之際，須在貸款契約及相關文件上簽名，而文件上必會載明以何建物作
        為抵押擔保，而被告乙○○當時已為二十七歲之成年人，在辦理貸款時，須
        核對相關資料，並填載相關契約、表格、且須對保，被告身為建物所有權人
        ，其既未提出建物所有權狀，焉有不知土地所有權狀係由何人提出之理？被
        告乙○○空言辯稱從未看過所有權狀，告訴人辦何事均不清楚一節，誠難採
        信。
  （三）證人即宜蘭縣宜蘭地政事務所職員甲○○於偵查及本院調查時均證稱：一般
        補發所有權狀，會先詢問不見情形，並請申請人再找找看，如果知道是在誰
        手上，承辦人員會請其依司法途徑解決之等語。且依土地及建築改良物權利
        書狀補 (換 )給申請須知，所謂「書狀補給」是指權利人因不慎滅失土地、
        建物所有權狀或他項權利證明書時，應向土地所在地政事務所申請補給，公
        告卅日，期滿無人提出異議後補給之。足見僅在權狀不慎滅失之情形下，地
        政機關人員始有可能為「書狀補給」之記載，衡之不可能在申請人僅表明要
        辦贈與、未表明已遺失權狀下，告以應補辦所有權狀之情形。再參以，被告
        丁○○於八十九年三月二十二日即以同月十五日自被告乙○○處贈予移轉取
        得之新權狀，以存證信函並附上該新權狀之方式，向林文漢告以已登記移轉
        為其所有，不得擅自使用或出租他人等語，有八十九年三月二十二日西後街
        郵局存證信函第四十四號存證信函影本一紙在卷可稽，更足證被告丁○○對
        於權利人以持有建物所有權狀所表彰之所有權在法律上之意義知悉甚詳，被
        告丁○○所辯是地政人員指示下辦理一節，與常情相悖，實難採信。且適可
        證以同一建物同一應有部分同時由二人持有新、舊所有權狀，已致生損害於
        地政機關對於建物登記事務之登載、發給所有權狀之正確性。其辯稱不影響
        建物管理之正確性一節，亦不足採。
  （四）綜上，被告乙○○與丁○○所辯誤認遺失云云，顯係卸責之詞，不足採信，
        事證明確，其犯行洵堪認定。
二、被告乙○○、丁○○明知上開建物所有權狀並未遺失，而係在告訴人丙○○○保
    管中，竟向地政機關謊報遺失，使地政機關將表示遺失補發之「書狀補給」事項
    登記於建物異動清冊，並據以公告，於期滿後補發給被告乙○○所有權狀，被告
    二人再持以行使登記過戶與丁○○，足生損害於地政機關對建物登記事務登載、
    發給所有權狀之正確性及保管人丙○○○。核被告二人所為，係犯刑法第二百十
    六條、第二百十四條之行使明知為不實之事項，而使公務員登載於職掌之公文書
    罪。其使公務員登載不實之低度行為為行使之高度行為所吸收，故不另論罪。被
    告二人就前開行使使公務員登載不實之公文書之罪，有犯意聯絡與行為分擔，應
    論以共同正犯。斟酌被告二人犯罪之動機、目的、手段、犯罪時所受刺激及其品
    行、生活狀況、智識程度、犯罪所生之損害及犯罪後否認之態度等一切情狀，各
    量處有期徒刑五月，並均諭知易科罰金之折算標準。補發之「乙○○」建物所有
    權狀一只，為被告乙○○所有，並供犯本罪所用之物，應依法沒收之。
據上論斷，應依刑事訴訟法第二百九十九條第一項前段、刑法第二百十四條、第二百
十六條、第二十八條、第四十一條第一項、第三十八條第一項第二款，罰金罰鍰提高
標準條例第一條前段、第二條，判決如主文。
本案經檢察官林慧到庭執行職務。
中    華    民    國      九十        年      六      月     十 四      日
                                  臺灣宜蘭地方法院刑事第二庭
                                          法  官
如不服本判決，應於判決送達後十日內，向本院提出上訴狀。
附錄法條：
刑法第二百十四條
刑法第二百十六條


司法院資訊處製作；財團法人民間司法改革基金會備份。
